臺灣高等法院民事判決　　　　　　　　 96年度上易字第574號
上　訴　人　甲○○
被上訴人　　丁○○○
訴訟代理人　乙○○
　　　　　　丙○○
上列當事人間排除侵害等事件，上訴人對於中華民國96年4月20
日臺灣板橋地方法院94年度訴字第7592號第一審判決提起上訴，
經本院於96年8月15日言詞辯論終結，判決如下：
    主  文
上訴駁回。
第二審訴訟費用由上訴人負擔。
    事實及理由
一、被上訴人起訴主張：坐落於台北市○○段○○段609、610地
    號土地為被上訴人及其他共有人所有，被上訴人之應有部分
    為四分之一。上訴人未經被上訴人及其他共有人同意，擅自
    占用系爭土地如原判決附圖F部分面積22平方公尺之土地（
    下稱系爭土地）搭蓋違章建築，且出租他人獲取不當利益，
    被上訴人曾多次催請上訴人回復原狀及返還土地，上訴人皆
    置之不理。又上訴人無法律上原因占用系爭土地建築房屋，
    受有相當於租金之利益，致被上訴人就系爭土地之四分之一
    之權利範圍，受有損害，上訴人應按申報地價百分之八計算
    ，返還如原判決附表所示自78年至92年底止相當於租金之不
    當得利新台幣（下同）7,283元，並自93年1月起至交還系爭
    土地之日止，按每月給付被上訴人53元等情。爰依民法第76
    7條前段、第184條第1項前段、第179條之規定，求為命：上
    訴人應將坐落於系爭土地上之建物拆除，返還該土地予被上
    訴人及其他共有人，並給付被上訴人自78年至92年底止之損
    害金7,283元，並自93年1月起至交還系爭土地之日止，按每
    月給付被上訴人53元。（原審為上訴人敗訴之判決，並訂拆
    屋還地之履行期間為六個月，上訴人就其敗訴部分聲明不服
    ，被上訴人另請求上訴人及原審共同被告給付自85年起至94
    年之地價稅及土地測量費，經原審為被上訴人敗訴之判決，
    被上訴人就此部分未聲明不服，故此部分業已確定）並答辯
    聲明：上訴駁回。
二、上訴人則以：上訴人自四十年就住在該址，迄未變動，系爭
    土地應該是市政府所有，四十年前建屋前從來未有人過問主
    張權利，上訴人因照顧訴外人李明祿，李明祿遂將系爭房屋
    贈與給上訴人，故上訴人占有系爭土地，有合法之權源等語
    ，資為抗辯。並上訴聲明：(一)原判決不利於上訴人部分廢棄
    。(二)上廢棄部分，被上訴人在第一審之訴駁回。
三、被上訴人主張坐落於台北市○○段○○段609、610地號土地
    為被上訴人及其他共有人所有，被上訴人之應有部分為四分
    之一，其中系爭土地面積22平方公尺部分為被上訴人占用搭
    蓋違章建築之事實，業據其提出與其所述相符之台北市土地
    登記謄本、台北市大安地政事務所土地複丈成果圖、台北市
    稅捐稽徵處大安分處書函等資料為證；並經原法院會同台北
    市大安地政事務所會勘複丈，有勘驗測量筆錄及複丈成果圖
    各一份在卷可考，應堪信被上訴人此部分之主張為真實。被
    上訴人又主張上訴人占用系爭土地搭蓋房屋並無法律上原因
    ，侵害被上訴人及他共有人之所有權，並受有相當於租金之
    利益，被上訴人得依民法第767條前段、第184條第1 項前段
    、第179 條之規定請求上訴人將系爭土地之地上物拆除，將
    土地騰空返還予被上訴人及其他共有人，並給付被上訴人自
    78年至92年底止之損害金共7,283元，及自93年1月起至交還
    系爭土地之日止，按每月給付被上訴人53元等語，惟為上訴
    人所否認，並以上述情詞置辯。故本件兩造之爭點在於：被
    上訴人所有之建物占用系爭土地有無正當權源？被上訴人可
    否請求上訴人拆屋還地？被上訴人可否請求上訴人給付不當
    得利？茲分述如下。
四、上訴人所有之建物占用系爭土地有無正當權源？被上訴人可
    否請求上訴人拆屋還地？
  (一)按所有人對於無權占有或侵奪其所有物者，得請求返還之。
  　民法第七百六十七條定有明文。又以無權占有為原因，請求
    返還所有物之訴，上訴人對被上訴人就其物有所有權存在之
    事實無爭執，而僅以非無權占有為抗辯者，被上訴人於上訴
    人無權占有之事實，無舉證責任。上訴人應就其取得占有，
    係有正當權源之事實證明之。如不能證明，則應認被上訴人
    之請求為有理由。
  (二)查上訴人對其目前仍占有使用系爭土地之事實並不爭執，已
    如前述，則上訴人自應就其是有權占有負舉證之責。上訴人
    雖辯稱其自四十年就住在該址，迄未變動，系爭土地應該是
    市政府所有，四十年前建屋前從來未有人過問主張權利，故
    上訴人占有系爭土地，有合法之權源云云。然查被上訴人於
    五十八年間即登記取得系爭土地所有權應有部分四分之一，
    縱被上訴人未曾向上訴人主張權利，被上訴人之所有權亦不
    會因此而喪失，上訴人既未舉證證明系爭建物興建時，已經
    系爭土地之所有權人同意其使用系爭土地，依前開說明，上
    訴人自不得執此為其有占有使用系爭土地之正當權源之論據
    。上訴人既未就其占有使用系爭土地有何正當權源舉證證明
    ，是被上訴人本於所有權人之地位行使物上請求權，訴請上
    訴人拆除系爭土地上Ｆ部分之建物，將系爭土地返還予全體
    共有人，核屬正當，應予准許。
五、被上訴人可否請求上訴人給付不當得利？
　(一)按無法律上之原因而受利益，致他人受損害者，應返還其利
  　益，民法第一百七十九條定有明文；而無權占有他人土地，
    可能獲得相當於租金之利益為社會通常之觀念，最高法院六
    十一年臺上字第一六九五號判例可資參照。本件上訴人無權
    占有使用系爭土地，自受有相當於租金之利益，依照前述規
    定及判例，上訴人應負償還使用期間相當於租金價額之義務
    。
  (二)次按城市地方房屋之租金，以不超過土地及其建築物申報總
    價額年息百分之十為限，土地法第九十七條第一項定有明文
    ；又依土地法施行法第二十五條規定，土地價額，依法定地
    價，建築物價額，依該管縣、市地政機關估定之價額。而法
    定地價，依土地法第一百四十八條規定，係為土地所有人依
    該法規定所申報之地價，在平均地權條例施行區域，當係指
    土地所有人於地政機關舉辦規定地價或重新規定地價時，其
    公告申報地價期間自行申報之一定地價，未於該期間內申報
    者，則以公告地價「百分之八十」為其申報之地價（參看該
    條例第十六條）。且此項租金之數額，除以基地申報地價為
    基礎外，尚須斟酌基地之位置，工商業繁榮之程度，承租人
    利用基地之經濟價值及所受利益等項，並與鄰地租金相比較
    ，以為決定，並非必達申報總地價年息百分之十最高額，最
    高法院六十八年臺上字第三０七一號判例可資參照。本院審
    酌，系爭土地坐落於臥龍街三十六巷，地處偏辟，且於山丘
    上依山建築，附近多為一、二層樓之違章建築等情，有被上
    訴人拍攝之現場照片數幀在原審卷可參，認上訴人所受相當
    租金之利益應以土地申報總價額年息百分之八計算為適當。
  (三)查系爭土地78年至92年間之公告地價如原判決附表所示，申
    報地價為，有公告地價查詢系統表在卷可按，則其申報之地
    價為公告地價「百分之八十」，而上訴人目前占有使用之面
    積為22平方公尺、有複丈成果圖附卷可憑；準此計算，被上
    訴人按其應有部分四分之一所得請求上訴人返還自78年至92
    年底止相當於租金之利益為7,283元（計算式如原判決附表
    ）及自93年1月1日起至拆除系爭土地上建物並騰空交還占用
    部分之日止，按月給付被上訴人53元。
六、綜上所述，被上訴人主張本於所有物返還請求權之法律關係
    ，請求上訴人Ｆ部分建物拆除，返還占用土地；並依不當得
    利之法律關係，請求上訴人返還自78年至92年底止相當於租
    金之利益為7,283元及自93年1月1 日起至拆除系爭土地上建
    物並騰空交還占用部分之日止，按月給付被上訴人53元，洵
    屬有據，應予准許。原審為上訴人敗訴之判決，核無違誤，
    上訴意旨，就此部分，仍執陳詞，指摘原判決不當，求予廢
    棄，為無理由，應駁回其上訴。
七、據上論結，本件上訴為無理由，爰判決如主文。
中　　華　　民　　國　　96　　年　　8　　月　　28　　日
　　　　　  　　　　民事第十二庭
                        審判長法　官　張宗權
　　　　　　　　　　　        法　官　王麗莉
                              法  官　蕭艿菁
正本係照原本作成。
不得上訴。
中　　華　　民　　國　　96　　年　　8　　月　　28　　日
　　　　　　　　　　　　　　　書記官　王秀雲
